【裁判字號】    91,訴,573
【裁判日期】    921024
【裁判案由】    給付工程款
【裁判全文】
臺灣士林地方法院民事判決  九十一年度訴字第五七三號
    原      告  甲○○
    訴訟代理人  林福地  律師
                顧定軒  律師
    被      告  久大工程有限公司
                        統一編.
    法定代理人  乙○○  住台北市○○路○段十八號
                        身分證.
    訴訟代理人  謝曜焜  律師
    複  代理人  張香堯  律師
當事人間給付工程款事件，本院於九十二年十月九日言詞辯論終結，判決如下：
    主      文
被告應給付原告新臺幣伍佰肆拾伍萬肆仟玖佰陸拾柒元及其中新臺幣肆佰肆拾伍萬肆
仟玖佰陸拾柒元部分，自九十年十一月二日起至清償日止；其餘新臺幣壹佰萬元部份
自九十一年十月二十日起至清償日止；各按年息百分之五計算之利息。
原告其餘之訴駁回。
訴訟費用由原告負擔十分之一；餘由被告負擔。
本判決第一項於原告以新台幣壹佰捌拾貳萬元或等值之台灣中小企業銀行高雄博愛分
行可轉讓定期存單供擔保後，得假執行；被告如於執行標的物拍定、變賣或物之交付
前，以新台幣伍佰肆拾伍萬肆仟玖佰陸拾柒元為原告供擔保或將上開金額提存後，得
免為假執行。
原告其餘假執行之聲請駁回。
    事實及理由
一、本件原告起訴時請求被告應給付原告新台幣（下同）五百十萬二千九百九十七元
    ，並自民國九十年七月十八日起至清償日止，按年息百分之五計算之利息。嗣於
    訴訟進行中將訴之聲明擴張為被告應給付給付原告六百十萬二千九百九十七元，
    及其中五百十萬二千九百九十七元部分，自九十年七月二十日起至清償日止，其
    中一百萬元部份自九十一年十月十九日起至清償日止，分別按年息百分之五計算
    之利息；核屬民事訴訟法第二百五十五條第一項第三款擴張應受判決事項之聲明
    ，應予准許，合先敘明。
二、原告起訴主張：
（一）榮民工程股份有限公司（以下簡稱榮工公司）環保專業施工處（以下簡稱環工
      處）原將臺南科技工業區污水處理廠新建工程管線及閥類工程，委由訴外人同
      志工程有限公司（以下簡稱同志公司）承攬，約定總工程款為二千四百八十四
      萬九千一百六十四元，同志公司承攬本件工程後，再將本工程委由原告承攬施
      作。原告承攬施作該工程至民國八十九年三月二十日止，已為同志公司完成之
      工程金額共計為一千三百五十二萬六千九百八十六元，榮工公司對該等已完成
      之工程，已給付款一千二百十七萬四千八百二十七元，斯時同志公司保留款為
      一百三十五萬二千六百九十九元，未完成之工程金額為一千一百三十二萬二千
      一百七十八元。嗣後，因同志公司發生財務困難，無法完成上開工程，遂由被
      告於八十九年三月十七日向榮工公司環工處承攬上該工程未完成部分之工程，
      被告承攬後，乃於八十九年四月十一日將其承攬之工程委由原告繼續承攬。兩
      造因此簽訂工程契約一份，依合約第三、四、六條約定「本件工程總價為九百
      七十萬元」、「付款辦法為：每次計價以被告業主（即榮工公司）計價金額九
      成計算並於被告開立發票並完成計價手續後付款，餘款於配合被告業主驗收合
      格，並領取尾款後一次付清」、「原告繳交工程總價百分之一（九萬七千元）
      於被告，自被告業主驗收合格日起保固一年，保固期滿後乙方無息領回」等。
（二）原告既已依約完成上開工程，於九十年七月十九日經驗收合格，並於於九十一
      年七月十九日保固期間屆滿，被告業主除百分之五工程保留款外，業已將各期
      工程款及尾款支付於被告，被告自應依約給付原告工程款九百七十萬元，惟被
      告僅給付原告九百十二萬元。雖被告抗辯上開工程款已給付原告九百二十三萬
      元，而榮工公司尚未給付被告尾款及工程保留款，且原告於工程上之保固責任
      尚未解除，被告並無支付原告工程餘款之義務。然：
  １、被告應支付工程餘款部份：
      被告抗辯尚未領取尾款，實被告已領取尾款，僅尚未領得工程保留款，而依兩
      造工程契約第四條規定，「尾款」並非指「保留款」，被告領取尾款後，自應
      依約給付工程款。又被告以原告之保固責任作為拒絕付款之事由，惟依系爭工
      程契約第六條係規定原告應繳交工程總價百分之一款項，在保固期滿後得領回
      ，與第四條規定被告工程款之給付責任無關，被告因而拒絕付款，自屬無據。
  ２、關於被告已給付工程款，兩造主張之差額十一萬部分：
      被告抗辯原告與其共商同意委託他人繪製圖表，由被告墊付十一萬元，惟被告
      就此部分未能舉證，故被告僅給付工程款九百十二萬元，尚欠原告五十八萬元
      。
（三）因先前同志公司尚積欠原告工程款一百六十餘萬元，故被告除與原告簽訂上開
      工程契約外，並簽具允諾書同意於工程驗收合格後且保固期滿後，提供一百萬
      元予原告作為同志公司積欠原告工程款之補償。如前所述，工程業已驗收，保
      固期間也已屆滿，被告自應依上開允諾書給付原告一百萬元。惟被告至今尚未
      給付，雖其抗辯係遭原告詐欺下始簽訂允諾書，然被告並無舉證以實其說，是
      原告以準備書狀之送達作為催告被告應給付該補償款之意思表示，並限期被告
      於收受上開書狀三日後給付之，而被告於九十一年十月十五日收受書狀後仍未
      給付，從而，被告應給付原告一百萬元，及自九十一年十月十九日起，自清償
      日止，按年息百分之五計算之利息。
（四）被告於承接同志公司系爭工程後，榮工公司就本件工程共辦理追加工程三次，
      追加之工程款共四百五十二萬二千九百九十七元，且被告亦將追加工程部分將
      由原告承攬，兩造間有承攬關係存在，並約定追加工程部分歸原告全權處理，
      所以衍生之責任及權利皆歸原告負擔並享有。然被告以經驗法則抗辯渠承接工
      程之際，不可能全無利潤，故原告所得利潤僅百分之八十六之詞，與事實不符
      ，蓋被告本為同志公司之連帶保證廠商，因同志公司倒閉，被告自應負起同志
      公司未完成工程部分一千一百三十餘萬之連帶保證責任，今原告僅以一千零七
      十萬承接，被告一轉手即可同時賺得高達一百二十餘萬（即工程款六十二萬二
      千一百七十八元，加上原告因被告簽署允諾書而得省六十餘萬元之債務），被
      告所得利潤不可謂不高，從而，被告同意追加工程部分全部權益由原告得之，
      亦屬合情合理。
（五）原告於系爭工程追加部分，並無使用同志公司遺留之材料，且該材料經榮民公
      司依規定計價與同志公司時，其所有權自當移轉於榮民公司，被告空言概括繼
      受同志公司所遺留之材料，自不可採。
（六）據此，依兩造工程契約、允諾書及承攬報酬請求權，請求被告給付工程餘款五
      十八萬元、補償款一百萬元、追加工程款四百五十二萬二千九百九十七元，共
      計六百十萬二千九百九十七元，並聲明：
  １、被告應給付給付原告六百十萬二千九百九十七元，及其中五百十萬二千九百九
      十七元部分，自九十年七月二十日起至清償日止，其中一百萬元部份自九十一
      年十月十九日起至清償日止，分別按年息百分之五計算之利息。
  ２、訴訟費用由被告負擔。
  ３、原告願以現金或同額之臺灣中小企業銀行高雄博愛分行之無記名可轉讓定期存
      單供擔保，請准宣告假執行。
三、被告辯稱：
（一）同志公司前向榮民公司環工處承攬工程，並由被告擔任連帶保證人，同志公司
      再將該工程轉包予原告施作，該工程係由同志公司將管料及配件運至工地現場
      交由原告進行管線銜接，故原告向同志公司承攬上開工程之報酬僅止於「同志
      公司供料以外之原告所購買之工程零料價款及安裝工資」。嗣因同志公司財務
      困難，改由被告以連帶保證人身分承接同志公司原承攬人之權利義務，同志公
      司、被告公司與榮工公司三方亦另訂工程契約變更單。被告承接工程後，遂將
      未完工部分以九百七十萬元之工程總價仍委由原告繼續施作完成，因工地現場
      尚有同志公司所購進而未施工之管料及配件，被告既承接同志公司本於承攬契
      約之一切權利義務，則上開管料及配件自歸被告所有，亦即原告繼續施作時，
      乃係使用被告所提供之管料及配件進行管線銜接。故原告向被告承包工程之報
      酬九百七十萬元，並不包括同志公司遺留現場之管料及配件之價格，縱認上開
      管料及配件之所有權係屬榮工公司所有，但榮工公司卻未扣除，仍重複計價予
      被告，被告就此重複計價之款項理應返還予榮工公司，是被告應付追加工程款
      予原告之金額，自應扣除該部分之價款（即追加工程款所使用之管料價值為一
      百九十二萬四千九百七十五元，扣除原告自購之六十萬六千九百五十六元，可
      得出原告使用同志公司遺留現場之管料金額一百三十一萬八千零一百九十九元
      ），被告追加工程款部份僅需給付二百八十四萬一千二百五十四元。
（二）原告請求工程尾款五十八萬元部份：
  １、被告與原告共商同意，委請前同志公司聘僱之積慧科技有限公司（以下稱積慧
      公司）繪製圖表，原告亦同意至工程全部竣工止，每月支付一萬元之費用予積
      慧公司，並由被告先行墊付，再自應給付原告之工程款內扣除。而被告自八十
      五年五月起至九十年三月止每月代原告墊付一萬元與積慧公司，合計共墊付十
      一萬元，此款項自應從應給付原告之工程款內扣除，故被告積欠原告之本工程
      餘款僅四十七萬元。
  ２、又依兩造之工程合約第四條規定，被告於向榮民公司領取尾款後，始有支付本
      工程餘款之義務，而此項「尾款」，係指榮工公司所餘尚未支付予被告之款項
      而言，經查，榮工公司民國九十二年五月二十八日環保工字第０九二００００
      九０一號函已敘明：「尚有保留款一百四十六萬八千六百零八元未付」。又該
      函雖稱「本工程已驗收合格，保固期間自九十年七月二十日起至九十一年七月
      十九日止」，從形式觀之，保固期間固已屆滿，然榮工公司於九十一年九月間
      發現原告所施作之部分有屬於施工品質之瑕疵，乃於九十一年九月十六日發函
      要求被告改善，被告亦函請原告限期修繕完畢，但迄今未獲原告修繕完成之通
      知，以致榮工公司仍扣留保留款不支付予被告，故被告尚未領取尾款，自無支
      付尾款予原告之義務。
（三）追加工程部分雖經被告轉包予原告，惟被告仍是工程之合約承包商，就追加工
      程部分仍需對榮工公司負施工管理完工交付驗收及保固責任，被告豈有可能同
      意追加工程款全數由原告取得？而追加工程又係原工程之延伸，自應比照「被
      告依榮民公司發包原工程之工程款之百分之八十六轉包予原告」之比例，計算
      應支付予原告之追加工程款金額。
（四）被告雖曾簽訂允諾書，同意於本件工程驗收合格並保固期滿後，提供一百萬元
      作為同志公司積欠原告工程款之補償，然事後得知同志公司根本未欠原告工程
      款，故被告據此主張係受原告之詐欺而簽立允諾書，爰依民法第九十二條第一
      項之規定撤銷該允諾之意思表示。縱使該允諾書仍為有效，如前所述，系爭工
      程尚有瑕疵存在，原告之保固責任並未履行，系爭一百萬元之清償期顯然尚未
      屆至。
（五）被告並聲明：１、原告之訴逾二百八十四萬一千二百五十四元部分及其假執行
      之聲請，應予駁回。２、如受不利之判決，願供擔保，請准免為假執行。
四、原告主張被告將承纜榮工公司之工程轉包予原告，兩造並定有工程契約，工程總
    價為九百七十萬元，而嗣後工程又追加三次，亦轉包予原告，追加工程款合計為
    四百五十二萬二千九百九十七元一事，業據其提出榮工公司契約變更確認單、工
    程契約影本各一份及榮工公司環工處工程變更設計追加減帳確認單影本三份為證
    ，且為被告所不爭執，原告上開主張應堪信為真實。惟原告主張被告應給付工程
    欠款五十八萬元、追加工程款四百五十二萬二千九百九十七元及被告允諾補償之
    一百萬元等情，則為被告所否認，並以前揭情詞置辯，經查：
（一）本工程欠款五十八萬元部分：
      原告主張已依約完成上開工程，於九十年七月十九日經榮民公司驗收合格，並
      於九十一年七月十九日保固期間屆滿，被告業主除百分之五工程保留款外，業
      已將各期工程款及尾款支付於被告，被告自應依約給付原告工程款九百七十萬
      元，惟被告僅給付原告九百十二萬元等語。被告則抗辯工程尚未經驗收合格，
      保固期間未滿，原告尚未修補工程瑕疵，且上開工程款已給付原告九百十二萬
      及為原告墊付十一萬元，共計九百二十三萬元云云，然１、系爭工程已完工並
      於九十年七月十九日經榮工公司驗收合格，保固期限為九十年七月十九日至九
      十一年七月十九日止，而榮工公司已給付被告總工程款之百分之九十五，僅剩
      百分之五保留款一百四十六萬八千六百零八元未付，業據本院函查榮工公司環
      工處，有榮工公司民國九十二年五月二十八日環保工字第０九二００００九０
      一號函一紙及函附之保留款給付憑單一份、完工證明書二份、初驗及驗收紀錄
      單一份、竣工報告表二份等影本在卷可證，足見工程已經驗收合格，保固期間
      業已屆滿，被告亦因此自業主即榮工公司領得百分之九十五之工程款，雖有百
      分之五之工程保留款未領取，但工程保留款係作為保固期間所生瑕疵之擔保，
      與工程款之給付應分別觀之，此參諸工程保留款給付憑單將各期工程計價金額
      與保留款分列計算即可得知，被告已向榮工公司領得工程尾款，應屬無疑。２
      、被告抗辯經兩造同意，委請積慧公司繪製圖表，每月支付一萬元之費用予積
      慧公司，並由被告先行墊付，再自應給付原告之工程款內扣除，而被告合計共
      墊付十一萬元，此款項自應從應給付原告之工程款內扣除，故被告積欠原告之
      本工程餘款僅四十七萬元云云，經原告聲請傳訊證人即本工程負責機械設備管
      線安裝之站長朱金泉到場證稱：「（問：你在整個工程裡面是否有負擔繪圖的
      費用？），本來同志公司是說繪圖費用是另外的，但是久大繼續承包後因為每
      間公司的作法不一樣，所以本來就是同志應該給我的繪圖，久大就說要跟同志
      拿，結果繪圖費用就不了了之。」、「（問：你說積慧公司是負責繪圖的部分
      ，那有包括你承接的部分？）是，初稿是我們提供，積慧公司是用電腦打出來
      ，是包括水電的部分。」、「（問：繪圖的錢是誰付？）本來是同志要付，後
      來久大請求積慧繼續幫忙，一個月是要六萬元，久大是要求我們要分擔這個費
      用，每個月也要分擔一萬元，他有沒有答應我就不知道。」、「（問：當初久
      大說這件事的時候，原告甲○○有無在場？）原告甲○○沒有在場，我們並沒
      有三方一起在場。」等語，由上可知，原告與被告並未就繪圖部分由積慧公司
      負責，並由被告為原告每月墊付一萬元之事，且被告亦未能舉證已實其說，被
      告上開所辯，自難成立，是原告上開主張被告尚積欠工程餘款五十八萬元，及
      自驗收合格之翌日即九十年七月二十日起至清償日止之利息，應屬有據。
（二）追加工程款四百五十二萬二千九百九十七元部分：
  １、按當事人主張有利於己之事實者，就其事實有舉證之責任，民事訴訟法第二百
      七十七條定有明文。本件原告主張被告同意追加工程部分由原告享受全部利益
      及負擔所有責任云云，惟承包工程後，復將工程轉包與他人，其目的即在賺取
      兩者間之差價為利潤，正如被告承包本工程總價一千一百三十二萬二千一百七
      十八元，復以九百七十萬元轉包予原告，若謂追加工程部分被告轉包予原告，
      並將全部利益歸給原告，實與常理有違，且原告未能舉何積極證據以實其說，
      僅空言兩造已有口頭約定，原告主張，尚難採信。
  ２、次按買賣者，謂當事人約定一方移轉財產權於他方，他方支付價金之契約，民
      法第三百四十五條定有明文。本件原告施作工程時，曾使用同志公司遺留之管
      料及配件等材料，然此部份材料乃榮工公司依其與同志公司之契約，於材料進
      場檢驗合格後先付百分之七十之價錢，此有同志公司與榮民公司所簽立之承攬
      契約（參施工補充說明第七條第五項）附卷可稽，亦有證人朱金泉到場結證屬
      實，雖榮民公司與久大公司所簽訂乃係承攬契約，惟關於材料部分雙方乃約定
      一方交付材料於他方，他方便支付一定之價金，實與買賣契約無異，榮工公司
      既已支付百分之七十之價金，同志公司亦交付材料與榮工公司，該材料所有權
      自已移轉於榮工公司。故被告抗辯上開材料原屬於同志公司，現已為被告概括
      承受，所有權歸被告所有云云，自不可採；被告復辯縱使上開材料所有權已歸
      屬於榮民公司，但榮民公司重複計價與被告，被告就此部分應返還榮民公司，
      因此被告應給付原告之追加工程款，自需將此部份扣除之云云，然上開材料既
      屬榮民公司所有，縱使榮民公司有重複計價，原告若有不當得利，亦應由榮民
      公司主張，與被告無涉，被告抗辯自不成立。
  ３、兩造對追加工程仍由被告轉包予原告，有承攬契約之合意一事，均不爭執，且
      兩造雖對追加工程款之計算並無特別約定，均如前所述，然追加工程之契約實
      乃本工程契約之延長，當事人對工程款之計算既無特別約定，自是有依本工程
      契約約定之默示合意，本工程被告承包之工程總價為一千一百三十二萬二千一
      百七十八元，而以九百七十萬元轉包予原告，依此算之，被告亦依百分之八十
      六之比例〔計算式：0000000÷00000000＝0.86（個位數以下四捨五入）〕將
      追加工程轉包予被告，從而，被告應支付原告追加工程金額為三百八十八萬九
      千七百七十七元〔計算式：0000000×0.86＝0000000（個位數以下四捨五入）
      〕。
（三）被告允諾補償原告一百萬元部分：
      原告主張因同志公司積欠原告工程款一百六十餘萬元，被告曾允諾於本工程驗
      收合格並保固期滿後，補償原告一百萬元之情，業據其提出允諾書影本一份，
      並未被告所不否認，惟被告主張其係於原告詐欺下始為同意之意思表示，然被
      告卻僅泛言曾聽聞他人說過同志公司並無積欠原告，並無任何舉證，以實其說
      ，且本工程已驗收合格並保固期滿，已如前述，是原告上開主張應堪採信。
五、綜上，原告主張被告應給付工程欠款五十八萬元、追加工程款三百八十八萬九千
    七百七十七元、允諾補償原告之一百萬元，自屬有據，從而，原告依兩造之工程
    契約、允諾書、承攬報酬請求權請求被告應給付五百四十六萬九千七百七十七元
    ，及其中四百四十六萬九千七百七十七元部分，自九十年七月二十日起至清償日
    止，其中一百萬元部份自九十一年十月十九日起至清償日止，分別按年息百分之
    五計算之利息，為有理由，應予允許，逾此範圍之請求，則無理由，應予駁回。
五、兩造陳明願供擔保，聲請宣告假執行或免為假執行，經核原告勝訴部分，合於法
    律規定，爰分別酌定相當之擔保金額宣告之；原告其餘假執行之聲請，因訴之駁
    回而失所依據，不予准許。
六、本件事證已臻明確，兩造其餘攻擊防禦方法及舉證，經審酌與本件判決結果不生
    影響，爰不一一論述，併此敘明。
七、據上論結，本件原告之訴為一部有理由，一部無理由，依民事訴訟法第七十九條
    但書、第三百九十條第二項、第三百九十二條判決如主文。
中      華      民      國    九十二    年      十      月    二十四    日
                                    臺灣士林地方法院民事第一庭
~B法      官  陳靜芬
右為正本係照原本作成
如對本判決上訴須於判決送達後廿日內向本院提出上訴狀
中      華      民      國    九十二    年      十      月    二十四    日
~B法院書記官  陳秀蘭


司法院資訊處製作；財團法人民間司法改革基金會備份。
